---
title: "GEN-I: Nelinearne transakcije"
subtitle: "Poročilo"
author: "Anja Trobec"
date: "April 2022"
output:
  word_document:
  pdf_document: 
  html_document:
  printresults: hide
editor_options:
  chunk_output_type: console
---
  
```{r setup, include=FALSE}
library(tidyverse)
library(gridExtra)
library(coda)
library(knitr)
library(extrafont)
```

<center> <h2> NAVODILA ZA IZDELAVO PROJEKTA </h2> </center>
  
  Imamo mesečno nelinearno transakcijo za električno energijo, kjer se lahko znotraj določenih omejitev za vsako uro znotraj meseca dobave lastnik opcijskosti odloči, koliko el. energije bo prevzeli/dobavil. Ovrednotimo jo napram množici cenovnih scenarijev, tako da za vsak cenovni scenarij dobimo njen profit. Cenovni scenariji so možne prihodnje cene dobave, oblikovani tako, da ustrezno popišejo verjetnostno porazdelitev prihodnje cene v smislu njene srednje vrednosti in standardne deviacije (volatilnosit). Za to transakcijo želimo poiskati njen ekvivalent standardne Evropske opcije. Kakšni so parametri ekvivalenta te opcije, kot količina, cena (strike), stran (nakup/prodaja) in tip (call/put) opcije?
  
  <center> <h2> PROJEKT </h2> </center>
  
  <h3> 1. TEORETIČNI UVOD </h3>
  
Moja naloga je poiskati Evropsko opcijo, ki najboljše opiše nelinearno transakcijo predstavljeno v podatkih. Vhodni podatki so pari, v katerih prva komponenta predstavlja ceno (*$S$* - *price*) in druga komponenta izplačilo pri dani ceni (*$V$* - *profit*). Cena je izrazena v EUR/MWh, izplačilo pa v EUR.
  
  $$(S,V) $$

Iskani Evropski opciji, ki bo ekvivalentna transakciji, je potrebno določiti najslednje parametre:
  
* izvršilno cena ($K$, *angl. strike price*), 
* količino ($Q$) in 
* plačano ali prejeto premijo (*angl. option premium*).

Določiti je potrebno tudi **tip opcije**. Lahko gre za:
  
* **call opcijo** (*angl. call option*) ali 
* **put opcijo** (*angl. put option*). 

Znotraj obeh tipov opcij, ločimo še dve poziciji, kateri lahko zavzamemo. Lahko smo v vlogi izdajatelja opcije (*angl. option writer*) in v tem primeru **opcijo prodamo** ali pa **opcijo kupimo** in s tem postanemo lastnik opcije (*angl. option buyer*).

To nas pripelje do štirih različnih situacij, med katerimi iščemo tisto, ki najbolje opiše dano transakcijo. Podrobneje si oglejmo vsako izmed možnih izbir.

<br>
  
  <h4> 1. NAKUP EVROPSKE CALL OPCIJE </h4>
  
 **Call opcija** podeljuje **lastniku (kupcu opcije)** pravico za nakup določenega inštrumenta (*angl. underlying asset*) po vnaprej določeni izvršilni ceni na dolocen dan (kadar govorimo o Evropski opciji) ali do določenega dne (kadar imamo opravka z Ameriško opcijo). Lastniku call opcija ne predstavlja obveznosti, pač pa priložnost (rečemo, da mu nudi opcijskost), da opcijo izvrši v primeru, če cena inštrumenta na trgu naraste. Za call opcijo rečemo, da je:
  
* **in the money** - kadar je cena inštrumenta nad izvršilno ceno,
* **at the money** - kadar sta cena inštrumenta in izvršilna cena enaki,
* **put of the money** - kadar je cena instumenta pod izvršilno ceno.

Opazimo, da ima kupec evropske call opcije  **neomejen dobiček** in na drugi strani  **izgubo omejeno s plačano premijo**. Drugače povedano, največ kar lahko kupec izgubi je premija, ki jo plača za nakup opcije v primeru, da opcije ne izvrši. 

Formula za vrednotenje izplačil opcije ob času t: 
  $$ V_t = max(S_t-K,0) - premija = (S_t - K)^+ - premija$$
  
  <br>
  
  <h4> 2. NAKUP EVROPSKE PUT OPCIJE </h4>
  
 **Put opcija** podeljuje  **lastniku (kupcu opcije) ** pravico za prodajo določenega inštrumenta po vnaprej določeni izvršilni ceni na določen dan ali do določenega dne. Lastniku call opcija ne predstavlja obveznosti, pač pa priložnost (rečemo, da mu nudi opcijskost), da opcijo izvrši v primeru, če cena inštrumenta na trgu pade. Za call opcijo rečemo, da je:
  
* **in the money** - kadar je cena inštrumenta pod izvršilno ceno,
* **at the money** - kadar sta cena inštrumenta in izvršilna cena enaki,
* **put of the money** - kadar je cena instumenta nad izvršilno ceno.

Enako kot pri nakupu evropske call opcije lahko opazimo, da ima kupec evropske put opcije **neomejen dobicek** in na drugi strani  **izgubo omejeno s plačano premijo**. Drugače povedano, največ kar lahko kupec izgubi je premija, ki jo plača za nakup opcije v primeru, da opcije ne izvrši. 
Formula za vrednotenje izplacil opcije ob času t: 
  $$ V_t = max(K-S_t,0) - premija = (K-S_t)^+ - premija$$
  
  <br>
  
  
  <h4> 3. PRODAJA EVROPSKE CALL OPCIJE </h4>
  
Zdaj se postavimo v vlogo izdajatelja opcije. S tem ko **opcijo prodamo**, zanjo **prejmemo premijo** in se zavežemo k izplačilu v primeru, da kupec opcijo ob dospelosti izvrši. Torej je v primeru prodaje call opcije **dobicek navzgor omejen s prejeto premijo** in **izguba navzdol neomejena** (do velike izgube pride, če cena inštrumenta na trgu naraste). 

Formula za vrednotenje izplačil opcije ob času t: 
   $$ V_t = premija - max(S_t-K,0) = premija - (S_t - K)^+ $$
  
  <br>
  
  <h4> 4. PRODAJA EVROPSKE PUT OPCIJE </h4>
  
Zadnji scenarij pa je prodaja evropske put opcije. Kot izdajatelj put opcije, **opcijo prodamo**, zanjo **prejmemo premijo** in se zavežemo k izplačilu v primeru, da lastnik opcijo ob dospelosti izvrši. Ponovno je **izguba navzdol neomejena**, medtem ko je **dobiček navzgor omejen s prejeto premijo**.

Formula za vrednotenje izplačil opcije ob času t: 
  $$ V_t = premija - min(S_t-K,0) = premija - (S_t-K)^-  $$
  
  
Za lažje razumevanje opisanega, si oglejmo spodnjo sliko. Predpostavila sem naslednje parametre:

* $K = 20$ 
* premija = $5$

```{r, echo=FALSE, eval=TRUE, results="markup", fig.align="center",results='hide'}
# VALUE OF EU PUT OPTION
putV <- function(S,K) pmax(0,K-S)
putbuyPayoff <- function(S,K,premium) pmax(0-abs(premium),K-S-abs(premium))

# VALUE OF EU CALL OPTION
callV <- function(S,K) pmax(0,S-K)
callbuyPayoff <- function(S,K,premium) pmax(0-abs(premium),S-K-abs(premium))

# VALUE OF EU PUT OPTION
putV <- function(S,K) pmin(0,S-K)
putsellPayoff <- function(S,K,premium) pmin(0+abs(premium),S-K+abs(premium))

# VALUE OF EU CALL OPTION
callV <- function(S,K) pmin(0,K-S) - pmax(0,S-K)
callsellPayoff <- function(S,K,premium) pmin(0,K-S) - pmax(0,S-K) + abs(premium)
```

```{r, echo=FALSE, eval=TRUE, results="markup", fig.align="center",results='hide'}
par(mfrow = c(2,2))

x <- seq(from = 0, to = 40, by = 0.05)
K <- 20
premija <- -5

plot(x,callbuyPayoff(x,K,premija), type="l",lwd = 2, xlab = "Cena opcije", ylab = "Vrednost opcije", main = "Nakup call opcije", xlim = c(-7,40))
abline(h = premija, lty= 'dashed')

plot(x,putbuyPayoff(x,K,premija), type="l",lwd = 2, xlab = "Cena opcije", ylab = "Vrednost opcije", main = "Nakup put opcije", xlim = c(-7,40))
abline(h = premija, lty= 'dashed')

premija <- 5

plot(x,callsellPayoff(x,K,premija), type="l",lwd = 2, xlab = "Cena opcije", ylab = "Vrednost opcije", main = "Prodaja call opcije", xlim = c(-7,40))
abline(h = premija, lty= 'dashed')

plot(x,putsellPayoff(x,K,premija), type="l",lwd = 2, xlab = "Cena opcije", ylab = "Vrednost opcije", main = "Prodaja put opcije", xlim = c(-7,40))
abline(h = premija, lty= 'dashed')
```



<h3> 2. PRISTOP K REŠEVANJU PROBLEMA </h3>
  
Reševanja problema se je najbolj smiselno lotiti na način, da vhodne podatke grafično upodobimo. V nekaterih primerih bo že iz začetne slike jasno, katero izmed štirih situacij bomo uporabili za aproksimacijo. 

Primer 'jasne začetne slike' je prikazan na spodnjem grafu.


```{r, echo=FALSE, eval=TRUE, results="markup", fig.align="center",results='hide'}
# read data
df <- read.csv("podatki.csv", sep=';', header = FALSE, stringsAsFactors=FALSE)
colnames(df) <- c('Price','Profit')
df

price <- as.numeric(gsub(",", ".", df$Price))
profit <- as.numeric(gsub(",", ".", df$Profit))
```

```{r, echo=FALSE, eval=TRUE, results="markup", fig.align="center"}
#plot data: PRICE vs PROFIT
plot(x = price,
     y = profit,
     xlab = "Cena (v EUR/MWh)",
     ylab = "Profit (v EUR)",
     main = "Nakup EU put opcije",
     pch = 20, cex=1.5)
abline(h = 0, lty='dashed')
```

Hitro razberemo, da gre za **nakup evropske put opcije**. 
Preostane nam le še določitev parametrov. Določiti moramo izvršilno ceno ($K$), količino ($Q$) in premijo (*premium*). Kako to najlažje storimo?
  
Očitno je, da so vsi štirje tipi opcij sestavljeni iz dveh premic. Ena izmed premic je vselej vzporedna x osi, druga pa ima bodisi pozitiven bodisi negativen naklon. Ideja je, da **vsako vhodno transakcijo aproksimiramo s kombinacijo teh dveh premic**. S tem, ko določimo ustrezno kombinacijo premic, lahko hitro ugotovimo, za katero vrsto opcije in tip pozicije gre. Nadaljno lahko iz smernega koeficienta in začetne vrednosti izbranih optimalnih premic, določimo iskane parametre. 

Premica, ki bo vselej vodoravna določa premijo:
$$ y = 	premija $$
*Opomba*: premija je lahko negativna ali pozitivna, odvisno katero pozicijo v opciji zavzamemo.


Premica s pozitivnim ali negativnim naklonom določa količino (Q):
  
$$ y = 	Q * S_t + n$$
  
  
Iz presečišča zgornjih dveh premic dobimo izvršilno ceno (K):
  
  $$ K = \frac{premija - n}{Q} $$
  
*Opomba*: predznak je odvisen od predznaka premije.  

Končno iz vsega opisanega sestavimo algoritem, ki bo izračunal iskane parametre in odgovoril na vprasanje za kateri tip in pozicijo v opciji gre. 



<h3> 3. ALGORITEM </h3>

Algoritem sprejme csv datoteko sestavljeno iz dveh stolpcev. V prvem stolpcu najdemo ceno inštrumenta izrazeno v EUR/MWh in v drugem stolpcu najdemo izplačilo pri dani ceni, izrazeno v EUR. Algoritem podatke prebere in najprej določi, za katero vrsto opcije gre. To stori na naslednji nacin:
  
  1. Algoritem **izračuna korelacijo** med podatki in s tem izbiro med štirimi možnostmi prevede na izbiro med spodnjima dvema:
  
* če je **korelacija negativna**, takoj vemo, da gre za *nakup put opcije* ali za *prodajo call opcije*. 

```{r, echo=FALSE, eval=TRUE, results="markup", fig.align="center",results='hide', out.height= '50%'}
par(mfrow = c(1,2))

x <- seq(from = 0, to = 40, by = 0.05)
K <- 20
premija <- -5

plot(x,putbuyPayoff(x,K,premija), type="l",lwd = 2, xlab = "Cena opcije", ylab = "Vrednost opcije", main = "Nakup put opcije", xlim = c(-7,40))
abline(h = premija, lty= 'dashed', col='blue')
abline(h = 0, lty= 'dashed')

premija <- 5

plot(x,callsellPayoff(x,K,premija), type="l",lwd = 2, xlab = "Cena opcije", ylab = "Vrednost opcije", main = "Prodaja call opcije", xlim = c(-7,40))
abline(h = premija, lty= 'dashed', col='blue')
abline(h = 0, lty= 'dashed')
```

* če je **korelacija pozitivna**, pa nam preostaneta ali *prodaja put opcije* ali pa *nakup call opcije*. 

```{r, echo=FALSE, eval=TRUE, results="markup", fig.align="center",results='hide', out.height = '50%'}
par(mfrow = c(1,2))

x <- seq(from = 0, to = 40, by = 0.05)
K <- 20
premija <- -5

plot(x,callbuyPayoff(x,K,premija), type="l",lwd = 2, xlab = "Cena opcije", ylab = "Vrednost opcije", main = "Nakup call opcije", xlim = c(-7,40))
abline(h = premija, lty= 'dashed', col='blue')
abline(h = 0, lty= 'dashed')
premija <- 5

plot(x,putsellPayoff(x,K,premija), type="l",lwd = 2, xlab = "Cena opcije", ylab = "Vrednost opcije", main = "Prodaja put opcije", xlim = c(-7,40))
abline(h = premija, lty= 'dashed', col='blue')
abline(h = 0, lty= 'dashed')
```

2. Na drugem koraku izbiramo le še med dvema možnostima. Odločitev ali gre za nakupno ali put opcijo sprejmemo na podlagi velikosti napake, ki se pojavi pri aproksimaciji z eno ali z drugo kombinacijo premic. Izbiramo torej med kombinacijama:

* graf se prične z vodoravno premico in zvezno nadaljuje v premico z neničelnim naklonom ali
* graf sestavlja premica z neničelnim naklonom, ki preide v vodoravno premico.

Na ta način z enostavno primerjavo napak poišemo ustrezno obliko za aproksimacijo. 
Prišli smo do jedra algoritma v katerem **iščemo optimalno prileganje izbrane opcije na dane podatke**. Potrebno bo iskati najboljše prileganje obeh omenjenih premic. Premico z neničelnim naklonom dobimo s pomočjo **linearne regresije**, medtem ko vodoravno premico določimo preko **povprečja profitov** na tistem delu podatkov, kjer opazimo stacionarnost. 


Opisani algoritem nam vrne:
```{r, echo=FALSE, eval=TRUE, results="markup", fig.align="center"}
opt_fit <- function(price, profit){
  if (cor(price, profit) < 0){
    #nakup put opcije (3) ali prodaja call opcije (2)
    
    #pogledamo napake odstopanj in odlocimo ali gre za put ali call
    meja <- length(price)/4
    povpr1 <- mean(profit[1:meja])
    er1 <- 0
    for (i in 1:meja){
      er1 <- er1 + (profit[i] - povpr1)^2}
    povpr1 <- mean(profit[(length(price)-meja):length(price)])
    er2 <- 0
    for (i in (length(price)-meja):length(price)){
      er2 <- er2 + (profit[i] - povpr1)^2}
    
    
    #1. NAKUP PUT OPCIJE__________________________________________________________
    if (er1 > er2){
      komentar <- paste("Gre za nakup put opcije.")
      print(komentar)
      
      odstopanje1 <- rep(0,length(price)) #odstopanje pri aproksimaciji z vodoravno premico
      odstopanje2 <- rep(0,length(price)) #odstopanje pri aproksimaciji z linearno regresijo (posevni del)
      najboljsi_K = 0
      
      
      #GLAVNA ZANKA
      for (K in 1:length(price)){
        #VODORAVNA PREMICA
        premica1 <- profit[K]
        napaka1 <- rep(0,length(price[K:length(profit)]))
        profiti <- profit[K:length(profit)]
        for (i in 1:length(napaka1)){
          napaka1[i] <- (((premica1 - profiti[i])^2))
        }
        odstopanje1[K] <- sum(napaka1)
        
        
        #POsEVNA PREMICA
        premica2 <- lm(profit[1:K] ~ price[1:K])
        odstopanje2[K] <- deviance(premica2)
        odstopanje2[K]
      }
      
      odstopanja <- odstopanje1 + odstopanje2
      
      najboljsi_K <- which(min(odstopanja) == odstopanja)
      premica1 <- mean(profit[najboljsi_K:length(profit)])
      abline(h = profit[najboljsi_K], col = 'red', lwd=2)
      premica2 <- lm(profit[1:najboljsi_K] ~ price[1:najboljsi_K])
      abline(premica2$coefficients[1],premica2$coefficients[2], col = 'dark blue',lwd=2)
      najboljsi_K
      #points(price[najboljsi_K], profit[najboljsi_K],type = "p", col = "green")
      
      strike_price = round(price[najboljsi_K],3)
      premija = abs(round(profit[najboljsi_K],3))
      količina = abs(round(premica2$coefficients[2],3))
      komentar <- paste("Priblizek za izvršilno ceno opcije je ", as.character(strike_price), " EUR/MWh,", " za količino ", as.character(količina), " MWh", " in za premijo ", as.character(premija), " EUR", ".",sep="")
      print(komentar)
      
    }
    
    #PRODAJA CALL OPCIJE__________________________________________________________
    
    if (er2 > er1){
      komentar <- paste("Gre za prodajo call opcije.")
      print(komentar)
      
      odstopanje1 <- rep(0,round(length(price)/2,0)) #odstopanje pri aproksimaciji z vodoravno premico
      odstopanje2 <- rep(0,round(length(price)/2,0)) #odstopanje pri aproksimaciji z linearno regresijo (posevni del)
      najboljsi_K = 0
      
      for (K in 1:round(length(price)/2,0)){
        #VODORAVNA PREMICA
        premica1 <- mean(profit[1:K])
        napaka1 <- rep(0,length(price[1:K]))
        for (i in 1:length(napaka1)){
          napaka1[i] <- (((premica1 - profit[i])^2))
        }
        odstopanje1[K] <- sum(napaka1)
        
        
        #POŠEVNA PREMICA
        premica2 <- lm(profit[(round(length(price)/2,0)+K):length(price)] ~ price[(round(length(price)/2,0)+K):length(price)])
        odstopanje2[K] <- deviance(premica2)
        odstopanje2[K]
      }
      
      odstopanja <- odstopanje1 + odstopanje2
      najboljsi_K <- which(min(odstopanja) == odstopanja)
      premica1 <- profit[najboljsi_K]
      abline(h = profit[najboljsi_K], col = 'red', lwd=2)
      premica2 <- lm(profit[najboljsi_K:length(price)] ~ price[najboljsi_K:length(price)])
      abline(premica2$coefficients[1],premica2$coefficients[2], col = 'dark blue', lwd=2)
      najboljsi_K
      #points(price[najboljsi_K], profit[najboljsi_K],type = "p", col = "green")
      
      strike_price = round(price[najboljsi_K],3)
      premija = abs(round(profit[najboljsi_K],3))
      količina = abs(round(premica2$coefficients[2],3))
      komentar <- paste("Priblizek za izvršilno ceno opcije je ", as.character(strike_price), " EUR/MWh,", " za količino ", as.character(količina), " MWh", " in za premijo ", as.character(premija), " EUR", ".",sep="")
      print(komentar)
    }
  }
  
  if (cor(price, profit) > 0){
    #nakup call opcije ali prodaja put opcije
    
    meja <- length(price)/4
    povpr1 <- mean(profit[1:meja])
    er1 <- 0
    
    for (i in 1:meja){
      er1 <- er1 + (profit[i] - povpr1)^2
    }
    
    povpr1 <- mean(profit[(length(price)-meja):length(price)])
    er2 <- 0
    for (i in (length(price)-meja):length(price)){
      er2 <- er2 + (profit[i] - povpr1)^2
    }
    
    #PRODAJA PUT OPCIJE__________________________________________________________
    if (er1 > er2){
      komentar <- paste("Gre za prodajo put opcije.")
      print(komentar)
      
      #poiscimo optimalni fit
      odstopanje1 <- rep(0,round(length(price)/2,0)) #odstopanje pri aproksimaciji z vodoravno premico
      odstopanje2 <- rep(0,round(length(price)/2,0)) #odstopanje pri aproksimaciji z linearno regresijo (posevni del)
      najboljsi_K = 0
      
      
      for (K in 1:round(length(price)/2,0)){
        #VODORAVNA PREMICA
        premica1 <- mean(profit[(round(length(price)/2,0)+K):length(profit)])
        napaka1 <- rep(0,length(price[(round(length(price)/2,0)+K):length(profit)]))
        profiti <- profit[(round(length(price)/2,0)+K):length(profit)]
        for (i in 1:length(napaka1)){
          napaka1[i] <- (((premica1 - profiti[i])^2))
        }
        odstopanje1[K] <- sum(napaka1)
        
        
        #POŠEVNA PREMICA
        premica2 <- lm(profit[1:K] ~ price[1:K])
        odstopanje2[K] <- deviance(premica2)
        odstopanje2[K]
      }
      
      odstopanja <- odstopanje1 + odstopanje2
      
      najboljsi_K <- which(min(odstopanja) == odstopanja)
      premica1 <- mean(profit[najboljsi_K:length(profit)])
      abline(h = profit[najboljsi_K], col = 'red', lwd=2)
      premica2 <- lm(profit[1:najboljsi_K] ~ price[1:najboljsi_K])
      abline(premica2$coefficients[1],premica2$coefficients[2], col = 'dark blue', lwd=2)
      najboljsi_K
      #points(price[najboljsi_K], profit[najboljsi_K],type = "p", col = "green")
      
      strike_price = round(price[najboljsi_K],3)
      premija = abs(round(profit[najboljsi_K],3))
      količina = abs(round(premica2$coefficients[2],3))
      komentar <- paste("Priblizek za izvršilno ceno opcije je ", as.character(strike_price), " EUR/MWh,", " za količino ", as.character(količina), " MWh", " in za premijo ", as.character(premija), " EUR", ".",sep="")
      print(komentar)
      
    }
    
    #NAKUP CALL OPCIJE__________________________________________________________
    if (er2 > er1){
      komentar <- paste("Gre za nakup call opcije.")
      print(komentar)
      
      odstopanje1 <- rep(0,round(length(price)/2,0)) #odstopanje pri aproksimaciji z vodoravno premico
      odstopanje2 <- rep(0,round(length(price)/2,0)) #odstopanje pri aproksimaciji z linearno regresijo (posevni del)
      najboljsi_K = 0
      
      for (K in 1:round(length(price)/2,0)){
        
        #VODORAVNA PREMICA
        premica1 <- mean(profit[1:K])
        napaka1 <- rep(0,length(price[1:K]))
        profiti <- profit[1:K]
        for (i in 1:length(napaka1)){
          napaka1[i] <- (((premica1 - profiti[i])^2))
        }
        odstopanje1[K] <- sum(napaka1)
        
        
        #POŠEVNA PREMICA
        premica2 <- lm(profit[(round(length(price)/2,0)+K):length(price)] ~ price[(round(length(price)/2,0)+K):length(price)])
        odstopanje2[K] <- deviance(premica2)
        odstopanje2[K]
        
      }
      
      odstopanja <- odstopanje1 + odstopanje2
      najboljsi_K <- which(min(odstopanja) == odstopanja)
      premica1 <- profit[najboljsi_K]
      abline(h = profit[najboljsi_K], col = 'red', lwd=2)
      premica2 <- lm(profit[najboljsi_K:length(price)] ~ price[najboljsi_K:length(price)])
      abline(premica2$coefficients[1],premica2$coefficients[2], col = 'dark blue', lwd=2)
      #points(price[najboljsi_K], profit[najboljsi_K],type = "p", col = "green")
      
      
      strike_price = round(price[najboljsi_K],3)
      premija = abs(round(profit[najboljsi_K],3))
      količina = abs(round(premica2$coefficients[2],3))
      komentar <- paste("Priblizek za izvršilno ceno opcije je ", as.character(strike_price), " EUR/MWh,", " za količino ", as.character(količina), " MWh", " in za premijo ", as.character(premija), " EUR", ".",sep="")
      print(komentar)
      # 
      # rezultati <- data.frame(
      #   a <- c('strike price', 'količina', 'premija'),
      #   priblizki <- c(strike_price, količina, premija),
      #   stringsAsFactors = FALSE
      # )
      # colnames(rezultati) <- c('0','priblizki')
      # print(rezultati)
      
    }
  }
}
```

```{r, echo=FALSE, eval=TRUE, results="markup", fig.align="center",results='hide'}
#1. podatki, nakup put opcije
df <- read.csv("podatki.csv", sep=';', header = FALSE, stringsAsFactors=FALSE)
colnames(df) <- c('Price','Profit')
if (df$Price[2] > df$Price[3]){
  df <- df[order(df$Price),]} #podatke uredim po cene padajoce
df
price <- as.numeric(gsub(",", ".", df$Price))
profit <- as.numeric(gsub(",", ".", df$Profit))
```
```{r, echo=FALSE, eval=TRUE, results="markup", fig.align="center"}
#narisi graf
plot(x = price,
     y = profit,
     xlab = "Cena (v EUR/MWh)",
     ylab = "Profit (v EUR)",
     main = "Nakup put opcije",
     pch = 20, cex=1.5)
abline(h = 0, lty='dashed') #meja med poz in neg profiti

opt_fit(price,profit)
```


```{r, echo=FALSE, eval=TRUE, results="markup", fig.align="center", results='hide'}
#1. podatki, nakup put opcije
dfA <- read.csv("Naloga_A.csv", sep=';', header = TRUE, stringsAsFactors=FALSE)
colnames(dfA) <- c('Price','Profit')
dfA[order(dfA$Price),]
price <- as.numeric(gsub(",", ".", dfA$Price))
profit <- as.numeric(gsub(",", ".", dfA$Profit))
```

```{r, echo=FALSE, eval=TRUE, results="markup", fig.align="center"}
#narisi graf
plot(x = price,
     y = profit,
     xlab = "Cena (v EUR/MWh)",
     ylab = "Profit (v EUR)",
     main = "Nakup call opcije",
     pch = 20, cex=1.5)
abline(h = 0, lty='dashed')

opt_fit(price,profit)
```

```{r, echo=FALSE, eval=TRUE, results="markup", fig.align="center",results='hide'}
#3. podatki, nakup put opcije
dfB <- read.csv("Naloga_B.csv", sep=';', header = TRUE, stringsAsFactors=FALSE)
colnames(dfB) <- c('Price','Profit')

price <- as.numeric(gsub(",", ".", dfB$Price))
profit <- as.numeric(gsub(",", ".", dfB$Profit))

dfB <- data.frame(price,profit)
dfB <- dfB[order(dfB$price, decreasing = FALSE),]

price <- dfB$price
profit <- dfB$profit


```
```{r, echo=FALSE, eval=TRUE, results="markup", fig.align = 'center'}
#narisi graf
plot(x = price,
     y = profit,
     xlab = "Cena (v EUR/MWh)",
     ylab = "Profit (v EUR)",
     main = "Prodaja call opcije",
     pch = 20, cex=1.5)
abline(h = 0, lty='dashed')

opt_fit(price,profit)
```

```{r, echo=FALSE, eval=TRUE, results="markup", fig.align = 'center',results='hide'}
#4.. podatki, nakup put opcije
dfC <- read.csv("Naloga_C.csv", sep=';', header = TRUE, stringsAsFactors=FALSE)
colnames(dfC) <- c('Price','Profit')

price <- as.numeric(gsub(",", ".", dfC$Price))
profit <- as.numeric(gsub(",", ".", dfC$Profit))

dfC <- data.frame(price,profit)
dfC <- dfC[order(dfC$price,decreasing = FALSE),]

price <- dfC$price
profit <- dfC$profit
```

```{r, echo=FALSE, eval=TRUE, results="markup", fig.align = 'center'}
#narisi graf
plot(x = price,
     y = profit,
     xlab = "Cena (v EUR/MWh)",
     ylab = "Profit (v EUR)",
     main = "Nakup call opcije",
     pch = 20, cex=1.5)
abline(h = 0, lty='dashed')

opt_fit(price,profit)

```

<br>

<h3> 4. KODA </h3>
```{r, fig.align="center"}
opt_fit <- function(price, profit){
  if (cor(price, profit) < 0){
    #nakup put opcije (3) ali prodaja call opcije (2)
    
    #pogledamo napake odstopanj in odlocimo ali gre za put ali call
    meja <- length(price)/4
    povpr1 <- mean(profit[1:meja])
    er1 <- 0
    for (i in 1:meja){
      er1 <- er1 + (profit[i] - povpr1)^2}
    povpr1 <- mean(profit[(length(price)-meja):length(price)])
    er2 <- 0
    for (i in (length(price)-meja):length(price)){
      er2 <- er2 + (profit[i] - povpr1)^2}
    
    
    #1. NAKUP PUT OPCIJE__________________________________________________________
    if (er1 > er2){
      komentar <- paste("Gre za nakup put opcije.")
      print(komentar)
      
      odstopanje1 <- rep(0,length(price)) #odstopanje pri aproksimaciji z vodoravno premico
      odstopanje2 <- rep(0,length(price)) #odstopanje pri aproksimaciji z linearno regresijo (posevni del)
      najboljsi_K = 0
      
      
      #GLAVNA ZANKA
      for (K in 1:length(price)){
        #VODORAVNA PREMICA
        premica1 <- profit[K]
        napaka1 <- rep(0,length(price[K:length(profit)]))
        profiti <- profit[K:length(profit)]
        for (i in 1:length(napaka1)){
          napaka1[i] <- (((premica1 - profiti[i])^2))
        }
        odstopanje1[K] <- sum(napaka1)
        
        
        #POsEVNA PREMICA
        premica2 <- lm(profit[1:K] ~ price[1:K])
        odstopanje2[K] <- deviance(premica2)
        odstopanje2[K]
      }
      
      odstopanja <- odstopanje1 + odstopanje2
      
      najboljsi_K <- which(min(odstopanja) == odstopanja)
      premica1 <- mean(profit[najboljsi_K:length(profit)])
      abline(h = profit[najboljsi_K], col = 'red', lwd=2)
      premica2 <- lm(profit[1:najboljsi_K] ~ price[1:najboljsi_K])
      abline(premica2$coefficients[1],premica2$coefficients[2], col = 'dark blue',lwd=2)
      najboljsi_K
      #points(price[najboljsi_K], profit[najboljsi_K],type = "p", col = "green")
      
      strike_price = round(price[najboljsi_K],3)
      premija = round(profit[najboljsi_K],3)
      komentar <- paste("Priblizek za izvršilno ceno opcije je ", as.character(strike_price), ", za premijo pa ", as.character(premija), ".",sep="")
      print(komentar)
      
    }
    
    #PRODAJA CALL OPCIJE__________________________________________________________
    
    if (er2 > er1){
      komentar <- paste("Gre za prodajo call opcije.")
      print(komentar)
      
      odstopanje1 <- rep(0,length(price)) #odstopanje pri aproksimaciji z vodoravno premico
      odstopanje2 <- rep(0,length(price)) #odstopanje pri aproksimaciji z linearno regresijo (posevni del)
      najboljsi_K = 0
      
      for (K in 1:length(price)){
        #VODORAVNA PREMICA
        premica1 <- mean(profit[1:K])
        napaka1 <- rep(0,length(price[1:K]))
        for (i in 1:length(napaka1)){
          napaka1[i] <- (((premica1 - profit[i])^2))
        }
        odstopanje1[K] <- sum(napaka1)
        
        
        #POsEVNA PREMICA
        premica2 <- lm(profit[K:length(price)] ~ price[K:length(price)])
        odstopanje2[K] <- deviance(premica2)
        odstopanje2[K]
      }
      
      odstopanja <- odstopanje1 + odstopanje2
      najboljsi_K <- which(min(odstopanja) == odstopanja)
      premica1 <- profit[najboljsi_K]
      abline(h = profit[najboljsi_K], col = 'red', lwd=2)
      premica2 <- lm(profit[najboljsi_K:length(price)] ~ price[najboljsi_K:length(price)])
      abline(premica2$coefficients[1],premica2$coefficients[2], col = 'dark blue', lwd=2)
      najboljsi_K
      #points(price[najboljsi_K], profit[najboljsi_K],type = "p", col = "green")
      
      strike_price = round(price[najboljsi_K],3)
      premija = round(profit[najboljsi_K],3)
      komentar <- paste("Priblizek za izvršilno ceno opcije je ", as.character(strike_price), ", za premijo pa ", as.character(premija), ".",sep="")
      print(komentar)
    }
  }
  
  if (cor(price, profit) > 0){
    #nakup call opcije ali prodaja put opcije
    
    meja <- length(price)/4
    povpr1 <- mean(profit[1:meja])
    er1 <- 0
    
    for (i in 1:meja){
      er1 <- er1 + (profit[i] - povpr1)^2
    }
    
    povpr1 <- mean(profit[(length(price)-meja):length(price)])
    er2 <- 0
    for (i in (length(price)-meja):length(price)){
      er2 <- er2 + (profit[i] - povpr1)^2
    }
    
    #PRODAJA PUT OPCIJE__________________________________________________________
    if (er1 > er2){
      komentar <- paste("Gre za prodajo put opcije.")
      print(komentar)
      
      #poiscimo optimalni fit
      odstopanje1 <- rep(0,length(price)) #odstopanje pri aproksimaciji z vodoravno premico
      odstopanje2 <- rep(0,length(price)) #odstopanje pri aproksimaciji z linearno regresijo (posevni del)
      najboljsi_K = 0
      
      
      for (K in 1:length(price)){
        #VODORAVNA PREMICA
        premica1 <- mean(profit[K:length(profit)])
        napaka1 <- rep(0,length(price[K:length(profit)]))
        profiti <- profit[K:length(profit)]
        for (i in 1:length(napaka1)){
          napaka1[i] <- (((premica1 - profiti[i])^2))
        }
        odstopanje1[K] <- sum(napaka1)
        
        
        #POsEVNA PREMICA
        premica2 <- lm(profit[1:K] ~ price[1:K])
        odstopanje2[K] <- deviance(premica2)
        odstopanje2[K]
      }
      
      odstopanja <- odstopanje1 + odstopanje2
      
      najboljsi_K <- which(min(odstopanja) == odstopanja)
      premica1 <- mean(profit[najboljsi_K:length(profit)])
      abline(h = profit[najboljsi_K], col = 'red', lwd=2)
      premica2 <- lm(profit[1:najboljsi_K] ~ price[1:najboljsi_K])
      abline(premica2$coefficients[1],premica2$coefficients[2], col = 'dark blue', lwd=2)
      najboljsi_K
      #points(price[najboljsi_K], profit[najboljsi_K],type = "p", col = "green")
      
      strike_price = round(price[najboljsi_K],3)
      premija = round(profit[najboljsi_K],3)
      komentar <- paste("Priblizek za izvršilno ceno opcije je ", as.character(strike_price), ", za premijo pa ", as.character(premija), ".",sep="")
      print(komentar)
      
    }
    
    #NAKUP CALL OPCIJE__________________________________________________________
    if (er2 > er1){
      komentar <- paste("Gre za nakup call opcije.")
      print(komentar)
      
      odstopanje1 <- rep(0,length(price)) #odstopanje pri aproksimaciji z vodoravno premico
      odstopanje2 <- rep(0,length(price)) #odstopanje pri aproksimaciji z linearno regresijo (posevni del)
      najboljsi_K = 0
      
      for (K in 1:length(price)){
        
        #VODORAVNA PREMICA
        premica1 <- mean(profit[1:K])
        napaka1 <- rep(0,length(price[1:K]))
        profiti <- profit[1:K]
        for (i in 1:length(napaka1)){
          napaka1[i] <- (((premica1 - profiti[i])^2))
        }
        odstopanje1[K] <- sum(napaka1)
        
        
        #POsEVNA PREMICA
        premica2 <- lm(profit[K:length(price)] ~ price[K:length(price)])
        odstopanje2[K] <- deviance(premica2)
        odstopanje2[K]
        
      }
      
      odstopanja <- odstopanje1 + odstopanje2
      najboljsi_K <- which(min(odstopanja) == odstopanja)
      premica1 <- profit[najboljsi_K]
      abline(h = profit[najboljsi_K], col = 'red', lwd=2)
      premica2 <- lm(profit[najboljsi_K:length(price)] ~ price[najboljsi_K:length(price)])
      abline(premica2$coefficients[1],premica2$coefficients[2], col = 'dark blue', lwd=2)
      #points(price[najboljsi_K], profit[najboljsi_K],type = "p", col = "green")
      
      strike_price = round(price[najboljsi_K],3)
      premija = round(profit[najboljsi_K],3)
      komentar <- paste("Priblizek za izvršilno ceno opcije je ", as.character(strike_price), ", za premijo pa ", as.character(premija), ".",sep="")
      print(komentar)
      
    }
  }
}
```


<h3> 5. KOMENTARJI </h3>

Algoritem prepozna tip opcije ter pozicijo, nariše ustrezno aproksimacijo in vrne iskane parametre. Dobljene aproksimacije se v nekaterih primerih zdijo precej točne, v drugih nekoliko manj. Na podatkih kjer imamo več šuma, je aproksimacija (vsaj na videz) nekoliko slabša, kar je pričakovano. Kar se tiče nadgradnje algoritma, bi bilo morda smiselno določiti interval zaupanja, torej kolikšna odstopanja dopuščamo in to upoštevati pri izbiri aproksimacije. 

Poleg poročila sem izdelala še shiny aplikacijo, ki sprejme csv datoteko, izpiše podatke v obliki tabele, nariše graf, aplicira ustrezno aproksimacijo z evropsko opcijo in vrne iskane parametre. Aplikacija je dostopna na git repozitoriju. 

Za konec, sva razrešila še vprašanje: *Ali se opcijo, kadar je ta 'in the money', vedno splača izvršiti?* Odgovor na vprašanje bi bil **ne**. V primerih, ko je tržna cena le malenkost nad *strike price*, se lahko zgodi, da ob izvršitvi utrpimo izgubo. Razlog za to je v razliki med ponujeno in zahtevano ceno pri izvedeni transakciji.   



