---
title: "GEN-I: Nelinearne transakcije"
subtitle: "Projekt pri predmetu: Matematika z racunalnikom"
author: "Anja Trobec"
date: "Maj 2022"
output:
  html_document:
printresults: hide
editor_options:
  chunk_output_type: console
---

```{r setup, include=FALSE}
library(tidyverse)
library(gridExtra)
library(coda)
library(knitr)
```

## NALOGA:
Imamo mesecno nelinearno transakcijo za elektricno energijo, kjer se lahko znotraj dolocenih omejitev za vsako uro znotraj meseca dobave lastnik opcijskosti odloci, koliko el. energije bo prevzeli/dobavil. Ovrednotimo jo napram mnozici cenovnih scenarijev, tako da za vsak cenovni scenarij dobimo njen profit. Cenovni scenariji so mozne prihodnje cene dobave, oblikovani tako, da ustrezno popisejo verjetnostno porazdelitev prihodnje cene v smislu njene srednje vrednosti in standardne deviacije (volatilnosit). Za to transakcijo zelimo poiskati njen ekvivalent standardne Evropske opcije. Kaksni so parametri ekvivalenta te opcije, kot kolicina, cena (strike), stran (nakup/prodaja) in tip (call/put) opcije?

## RESEVANJE:
Za lazje razumevanje nadaljnega bi na tem mestu ponovila teorijo Evropskih opcij.
Evropske opcije locimo na 
* prodajne opcije (put options) in 
* nakupne opcije (call options).
Seveda tako put kot call opcijo lahko kupimo ali prodamo. To nas pripelje do stirih razlicnih situacij. Za lazje razumevanje prilagam slike vsake izmed situacij.

```{r, echo=FALSE, eval=TRUE, results="markup", fig.align="center",results='hide'}
# VALUE OF EU PUT OPTION
putV <- function(S,K) pmax(0,K-S)
putPayoff <- function(S,K,premium) pmax(0-abs(premium),K-S-abs(premium))

# VALUE OF EU PUT OPTION
callV <- function(S,K) pmax(0,S-K)
callPayoff <- function(S,K,premium) pmax(0-abs(premium),S-K-abs(premium))


x <- 0:100

plot(x,callV(x,50),xlab = "Cena opcije", ylab = "Vrednost opcije", main = "Nakup EU call opcije")

```



```{r, echo=FALSE, eval=TRUE, results="markup", fig.align="center"}
#getwd()
#setwd("C:/Users/aanja/OneDrive/Dokumenti/fmf/magisterski studij/matematika z racunalnikom/Nelinearne-transakcije/projekt")
```

```{r, echo=FALSE, eval=TRUE, results="markup", fig.align="center",results='hide'}
# read data
df <- read.csv("podatki.csv", sep=';', header = FALSE, stringsAsFactors=FALSE)
colnames(df) <- c('Price','Profit')
df

price <- as.numeric(gsub(",", ".", df$Price))
profit <- as.numeric(gsub(",", ".", df$Profit))
profit <- profit/1000
```

```{r, echo=FALSE, eval=TRUE, results="markup", fig.align="center"}
#plot data: PRICE vs PROFIT
plot(x = price,
     y = profit,
     xlab = "Price",
     ylab = "Profit",
     main = "Price vs Profit",
     pch = 20, cex=1.5)
abline(h = 0, lty='dashed')
```

Iz slike je jasno razvidno, da gre za nakup evropske prodajne opcije. Za dolocitev izvrsilne cene, kolicine in premije moramo najti ustrezno aproksimacijo z dvema premicama. Ti dve premici imata doloceno obliko, ena izmed njiju je vselej vodoravna, druga pa posevna s pozitivnim ali negativnim naklonom, seveda odvisno od vrste opcije.



```{r, echo=FALSE, eval=TRUE, results="markup", fig.align="center",results='hide'}
#main function for EU option aproximation

opt_fit <- function(price, profit){
  if (cor(price, profit) < 0){
    #nakup put opcije (3) ali prodaja nakupne opcije (2)
    
    meja <- length(price)/4
    povpr1 <- mean(profit[1:meja])
    er1 <- 0
    
    for (i in 1:meja){
      er1 <- er1 + (profit[i] - povpr1)^2}
    
    povpr1 <- mean(profit[(length(price)-meja):length(price)])
    er2 <- 0
    for (i in (length(price)-meja):length(price)){
      er2 <- er2 + (profit[i] - povpr1)^2}

    
    #NAKUP PUT OPCIJE
    if (er1 > er2){
      komentar <- paste("Gre za nakup put opcije.")
      print(komentar)
      
      odstopanje1 <- rep(0,length(price)) #odstopanje pri aproksimaciji z vodoravno premico
      odstopanje2 <- rep(0,length(price)) #odstopanje pri aproksimaciji z linearno regresijo (posevni del)
      #odstopanja <- rep(0,length(price)) #skupno odstopanje
      najboljsi_K = 0
      
      
      for (K in 1:length(price)){
        #VODORAVNA PREMICA
        premica1 <- profit[K]
        napaka1 <- rep(0,length(price[K:length(profit)]))
        profiti <- profit[K:length(profit)]
        for (i in 1:length(napaka1)){
          napaka1[i] <- (((premica1 - profiti[i])^2))
        }
        odstopanje1[K] <- sum(napaka1)
        
        
        #POsEVNA PREMICA
        premica2 <- lm(profit[1:K] ~ price[1:K])
        odstopanje2[K] <- deviance(premica2)
        odstopanje2[K]
        
        
        # #ce pokaze kako vrednost 0 
        # if(odstopanje1[K] == 0){
        #   odstopanje1[K] = 5*10^10
        # }
        # if(odstopanje2[K] == 0){
        #   odstopanje2[K] = 5*10^10
        # }
      }
      
      odstopanja <- odstopanje1 + odstopanje2
      
      najboljsi_K <- which(min(odstopanja) == odstopanja)
      premica1 <- mean(profit[najboljsi_K:length(profit)])
      abline(h = profit[najboljsi_K], col = 'red', lwd=2)
      premica2 <- lm(profit[1:najboljsi_K] ~ price[1:najboljsi_K])
      abline(premica2$coefficients[1],premica2$coefficients[2], col = 'dark blue',lwd=2)
      najboljsi_K
      
      strike_price = price[najboljsi_K]
      premija = profit[najboljsi_K]
      komentar <- paste("Priblizek za izvrsilno ceno opcije je ", as.character(strike_price), ", za premijo pa ", as.character(premija), ".",sep="")
      print(komentar)
        
      }
      
  

    #PRODAJA CALL OPCIJE
    if (er2 > er1){
      komentar <- paste("Gre za prodajo call opcije.")
      print(komentar)

      for (K in 1:(length(price))){
        odstopanje1 <- rep(0,length(price)) #odstopanje pri aproksimaciji z vodoravno premico
        odstopanje2 <- rep(0,length(price)) #odstopanje pri aproksimaciji z linearno regresijo (posevni del)
        #odstopanja <- rep(0,length(price)) #skupno odstopanje
        najboljsi_K = 0

        #VODORAVNA PREMICA
        premica1 <- profit[K]
        napaka1 <- rep(0,length(price[1:K]))
        profiti <- profit[1:K]
        for (i in 1:length(napaka1)){
          napaka1[i] <- (((premica1 - profiti[i])^2))
        }
        odstopanje1[K] <- sum(napaka1)
        
        
        #POsEVNA PREMICA
        premica2 <- lm(profit[K:length(price)] ~ price[K:length(price)])
        odstopanje2[K] <- deviance(premica2)
        odstopanje2[K]

      }

      odstopanja <- odstopanje1 + odstopanje2
      najboljsi_K <- which(min(odstopanja) == odstopanja)
      premica1 <- profit[najboljsi_K]
      abline(h = profit[najboljsi_K], col = 'red')
      premica2 <- lm(profit[najboljsi_K:length(price)] ~ price[najboljsi_K:length(price)])
      abline(premica2$coefficients[1],premica2$coefficients[2], col = 'dark blue')
      najboljsi_K

      strike_price = price[najboljsi_K]
      premija = profit[najboljsi_K]
      komentar <- paste("Priblizek za izvrsilno ceno opcije je ", as.character(strike_price), ", za premijo pa ", as.character(premija), ".",sep="")
      print(komentar)
      
    }

    

  }
  if (cor(price, profit) > 0){
    #nakup call opcije ali prodaja put opcije
    #Ugotovi za katero gre:
    meja <- length(price)/4
    povpr1 <- mean(profit[1:meja])
    er1 <- 0
    
    for (i in 1:meja){
      er1 <- er1 + (profit[i] - povpr1)^2
    }
    
    povpr1 <- mean(profit[(length(price)-meja):length(price)])
    er2 <- 0
    for (i in (length(price)-meja):length(price)){
      er2 <- er2 + (profit[i] - povpr1)^2
    }
    
    
    #PRODAJA PUT OPCIJE
    if (er1 > er2){
      komentar <- paste("Gre za prodajo put opcije.")
      print(komentar)
      
      odstopanje1 <- rep(0,length(price)) #odstopanje pri aproksimaciji z vodoravno premico
      odstopanje2 <- rep(0,length(price)) #odstopanje pri aproksimaciji z linearno regresijo (posevni del)
      #odstopanja <- rep(0,length(price)) #skupno odstopanje
      najboljsi_K = 0
      
      
      for (K in 1:length(price)){
        #VODORAVNA PREMICA
        premica1 <- mean(profit[K:length(profit)])
        napaka1 <- rep(0,length(price[K:length(profit)]))
        profiti <- profit[K:length(profit)]
        for (i in 1:length(napaka1)){
          napaka1[i] <- (((premica1 - profiti[i])^2))
        }
        odstopanje1[K] <- sum(napaka1)
        
        
        #POsEVNA PREMICA
        premica2 <- lm(profit[1:K] ~ price[1:K])
        odstopanje2[K] <- deviance(premica2)
        odstopanje2[K]
        
        
        # #ce pokaze kako vrednost 0 
        # if(odstopanje1[K] == 0){
        #   odstopanje1[K] = 5*10^10
        # }
        # if(odstopanje2[K] == 0){
        #   odstopanje2[K] = 5*10^10
        # }
      }
      
      odstopanja <- odstopanje1 + odstopanje2
      
      najboljsi_K <- which(min(odstopanja) == odstopanja)
      premica1 <- mean(profit[najboljsi_K:length(profit)])
      abline(h = profit[najboljsi_K], col = 'red')
      premica2 <- lm(profit[1:najboljsi_K] ~ price[1:najboljsi_K])
      abline(premica2$coefficients[1],premica2$coefficients[2], col = 'dark blue')
      najboljsi_K
      
      strike_price = price[najboljsi_K]
      premija = profit[najboljsi_K]
      komentar <- paste("Priblizek za izvrsilno ceno opcije je ", as.character(strike_price), ", za premijo pa ", as.character(premija), ".",sep="")
      print(komentar)
      
    }
    
    
    
    #NAKUP CALL OPCIJE
    if (er2 > er1){
      komentar <- paste("Gre za nakup call opcije.")
      print(komentar)
      
      for (K in 1:(length(price))){
        odstopanje1 <- rep(0,length(price)) #odstopanje pri aproksimaciji z vodoravno premico
        odstopanje2 <- rep(0,length(price)) #odstopanje pri aproksimaciji z linearno regresijo (posevni del)
        # odstopanja <- rep(0,length(price)) #skupno odstopanje
        najboljsi_K = 0
        
        #VODORAVNA PREMICA
        premica1 <- mean(profit[1:K])
        napaka1 <- rep(0,length(price[1:K]))
        profiti <- profit[1:K]
        for (i in 1:length(napaka1)){
          napaka1[i] <- (((premica1 - profiti[i])^2))
        }
        odstopanje1[K] <- sum(napaka1)
        
        
        #POsEVNA PREMICA
        premica2 <- lm(profit[K:length(price)] ~ price[K:length(price)])
        odstopanje2[K] <- deviance(premica2)
        odstopanje2[K]
        
      }
      
      odstopanja <- odstopanje1 + odstopanje2
      najboljsi_K <- which(min(odstopanja) == odstopanja)
      premica1 <- profit[najboljsi_K]
      abline(h = profit[najboljsi_K], col = 'red')
      premica2 <- lm(profit[najboljsi_K:length(price)] ~ price[najboljsi_K:length(price)])
      abline(premica2$coefficients[1],premica2$coefficients[2], col = 'dark blue')
      najboljsi_K
      
      strike_price = price[najboljsi_K]
      premija = profit[najboljsi_K]
      komentar <- paste("Priblizek za izvrsilno ceno opcije je ", as.character(strike_price), ", za premijo pa ", as.character(premija), ".",sep="")
      print(komentar)
      
    }
  }
}
```

```{r, echo=FALSE, eval=TRUE, results="markup", fig.align="center"}
#1. podatki, nakup prodajne opcije
df <- read.csv("podatki.csv", sep=';', header = FALSE, stringsAsFactors=FALSE)
colnames(df) <- c('Price','Profit')
if (df$Price[2] > df$Price[3]){
  df <- df[order(df$Price),]} #podatke uredim po cene padajoce
df
price <- as.numeric(gsub(",", ".", df$Price))
profit <- as.numeric(gsub(",", ".", df$Profit))
profit <- profit / 1000

korelacija1 <- cor(price, profit)
korelacija1
#narisi graf
plot(x = price,
     y = profit,
     xlab = "Cena (v eur)",
     ylab = "Profit (v tisoc eur)",
     main = "Cena vs Profit",
     pch = 20, cex=1.5)
abline(h = 0, lty='dashed')

opt_fit(price,profit)
```



